【裁判字號】    98,交抗,1969
【裁判日期】    981112
【裁判案由】    違反道路交通管理處罰條例
【裁判全文】
臺灣高等法院交通事件裁定            98年度交抗字第1969號
抗  告人即  交通部公路總局臺北區監理所
原處分機關
代  表  人  張朝陽
受  處分人  甲○○
上列抗告人因受處分人違反道路交通管理處罰條例案件，不服臺
灣板橋地方法院，中華民國98年7月22日所為裁定（98年度交聲
字第1380號），提起抗告，本院裁定如下：
    主  文
原裁定撤銷，發回臺灣板橋地方法院。
    理  由
一、原裁定意旨以原處分意旨略以異議人即受處分人甲○○於民
    國98年5月29日22時48分許，駕駛車牌號碼3413-TJ號自用小
    客車，行經臺北縣林口鄉○○路時，因酒後駕車，酒精濃度
    測試值為每公升0.50毫克而違規，經警當場舉發，並經交通
    部公路總局臺北區監理所裁處罰鍰新臺幣（下同）34,500元
    （原裁定誤載為45,000元），吊扣駕駛執照12個月，並施以
    道路交通安全講習等語。及聲明異議意旨則以異議人平時在
    三重客運當司機，領有職業聯結車駕駛執照，且異議酒駕時
    係駕駛自小客車，原處分機關不應吊扣異議人之職業聯結車
    駕駛執照，請求撤銷吊扣職業聯結車駕駛執照之處分等語。
    查異議人即受處分人甲○○於98年5月29日22時48分許，駕
    駛車牌號碼3413-TJ號自用小客車，行經臺北縣林口鄉○○
    路時，因酒後駕車，酒精濃度測試值為每公升0.50毫克而違
    規，經警當場舉發等情，為異議人所是認，並有臺北縣政府
    警察局北縣警交大字第C00000000號舉發違反道路交通管理
    事件通知單1紙在卷可稽，是異議人有於前揭時、地酒後駕
    車，且酒精濃度超過規定標準之違規行為，已堪認定。其次
    ，異議人為前開違規行為時，僅領有職業聯結車駕駛執照，
    此有汽車駕駛人領有駕駛執照查詢結果在卷供參，揆諸前開
    道路交通安全規則第61條第1項第1款之規定及前揭敘述，異
    議人即得駕駛自小客車等較低級車類之車輛，又因異議人為
    前開違規行為時，係駕駛自小客車，是本件僅得吊扣異議人
    之自小客車駕駛執照，惟異議人並未領有自小客車駕駛執照
    ，因之，本件即毋庸為吊扣駕照處分。至原處分機關指由於
    異議人未領有小型車駕駛執照，遂吊扣職業聯結車駕駛執照
    乙節，因駕駛人違反道路交通管理處罰條例第35條第1項第1
    款之規定而受吊扣駕駛執照處分時，依修正後同條例第68條
    規定並參照其修正意旨，應僅得吊扣違規或違法當時駕駛車
    類之駕駛執照，不得吊扣駕駛人持有與駕駛違規車輛無關之
    其他各級車類駕駛執照，業如前述，而原處分機關所為吊扣
    職業聯結車駕駛執照之處分，雖可達成限制異議人繼續駕駛
    自小客車之目的，然同時亦限制異議人駕駛聯結車之結果，
    因酒後駕駛自小客車與酒後駕駛聯結車對於用路安全之危險
    性本有高低之別，監理機關應就不同等級車輛給予不同管理
    及監督，而異議人酒後駕駛自小客車之行為，造成用路安全
    之危險性，與一般僅領有自小客車駕駛執照者，酒後駕駛自
    小客車所造成之危險性，實質上並無差異，惟一般僅領有自
    小客車駕駛執照之駕駛人，於酒後駕車違規時，僅遭受吊扣
    自小客車駕駛執照之處分，若僅因異議人未領有自小客車駕
    駛執照，即逕行吊扣其領有職業聯結車駕駛執照，使其遭受
    無法駕駛聯結車之更嚴重結果，顯係對於相同案件為不同處
    理，有違平等原則，故原處分機關所為吊扣異議人領有職業
    聯結車駕駛執照之處分，難謂適當。綜上所述，本件異議人
    即受處分人甲○○於上述時、地，酒後駕駛前開自小客車之
    違規行為既可認定，則原裁決機關即交通部公路總局臺北區
    監理所據此引用道路交通管理處罰條例第35條第1項第1款、
    第24條第1項第2款，並參酌違反道路交通管理事件統一裁罰
    基準及處理細則之規定，裁處異議人罰鍰34,500元，並施以
    道安講習，並無不當，惟異議人為前開違規行為時，係駕駛
    自小客車，依據現行道路交通管理處罰條例第68條規定之文
    義及該條規定之修法意旨觀之，駕駛人酒後駕車而受吊扣駕
    駛執照處分時，依法僅得以吊扣駕駛人違規時駕駛車類之駕
    駛執照，不得吊扣駕駛人持有與駕駛違規車輛無關之其他各
    級車類駕駛執照，因異議人僅領有職業聯結車駕駛執照，未
    領有自小客車駕駛執照，是即無從對於異議人為吊扣駕駛執
    照之處分，原處分機關所為吊扣異議人領有職業聯結車駕駛
    執照之處分，與前開所述不符，且有違平等原則，即有未洽
    。從而原審以原處分機關就吊扣受處分人駕駛執照12個月部
    分，與道路交通管理處罰條例第68條之規定有違，認此部分
    聲明異議有理由，因而撤銷原處分關於「吊扣駕駛執照12個
    月」部分。
二、抗告意旨略以本案係因異議人於98年5月29日因酒後駕車，
    ，按道路交通管理處罰條例第35條第1項第1款規定酒精濃度
    超過規定標準者，處罰鍰新臺幣34,500元及吊扣駕駛執照12
    個月並施以道路交通安全講習。另現行駕駛執照共分15類，
    汽車駕駛人取得高一級類之駕駛資格者，應換發駕駛執照並
    准其駕駛較低級車類之車輛 (道路交通安全規則第53條、第
    61條參照)。故當駕駛人分別考領較高級類機車及汽車駕照
    後，當分別持有該較高級之機車及汽車駕照乙張。然駕駛各
    級車類之駕駛技術雖有不同，所應遵守之基本規範原則尚無
    不同。當駕駛人之駕駛行為、用路行為出現嚴重瑕疵致非限
    制其駕駛資格不足以維護用路人安全時，應考量迫使其無法
    再違反所應遵守之行為規範。故限制駕駛資格自不因所需駕
    駛技術不同而有區○○○道路交通管理處罰條例第68條修正
    後規定，受吊扣駕駛執照處分時，不再吊扣其持有各級車類
    之駕駛執照，因此當行為人有前揭酒後駕車之違規而須吊扣
    駕駛執照時，係吊扣行為人當時駕駛該違規車輛所憑之駕駛
    執照，而不再將其領有之機車駕照及汽車駕照一併收繳。但
    因取得高一級車類之駕駛資格者，得駕駛較低級車類之車輛
    ，因此當行為人依憑其所領有之較高級駕駛執照酒後駕駛較
    低級類之車輛時，自仍應吊扣其駕駛該違規車輛所憑較高級
    之機車或汽車駕駛執照，始符合道路交通安全規則第114條
    第2款、第53條、第61條第1項及道路交通管理處罰條例第35
    條第1項第1款、第24條第1項第2款、第68條之意旨。縱上所
    述，按處罰酒後駕車行為之立法目的在於駕駛人酒後駕車無
    法保持清晰、正常之判斷，增加交通事故之危險，對於用路
    人生命、身體、財產法益造成極大侵害。故對於酒後駕車行
    為除科以罰鍰及當場移置保管該車外，並吊扣駕駛執照及命
    接受道路交通安全講習。為維護道路使用人生命安全之社會
    責任，實屬維持社會秩序及增進公共利益所必要，尚無違反
    比例原則、正當法律程序，異議人既持其考領之職業聯結車
    駕駛執照，作為合法駕駛自用小客車之憑證，並於飲酒吐氣
    含酒精濃度達0.50mg/l，以超過規定標準之情形下，仍駕駛
    前開自用小客車其違規事證明確，請撤銷原裁定，維持原處
    分機關之裁處等。
三、按汽車駕駛人，駕駛汽車經測試檢定酒精濃度超過規定標準
    者，處新臺幣1萬5千元以上6萬元以下罰鍰，並當場移置保
    管該汽車及吊扣其駕駛執照1年；又汽車駕駛人，有第35條
    第1項規定之情形者，應接受道路交通安全講習，道路交通
    管理處罰條例第35條第1項第1款、第24條第1項第2款分別定
    有明文。復按汽車駕駛人飲用酒類或其他類似物後其吐氣所
    含酒精濃度超過每公升0.25毫克或血液中酒精濃度超過百分
    之0.05以上者，不得駕車，道路交通安全規則第114條第2款
    亦有明定。查受處分人甲○○於98年5月29日22時48分許，
    駕駛車牌號碼3413-TJ號自用小客車，行經臺北縣林口鄉○
    ○路時，因酒後駕車，酒精濃度測試值為每公升0.50毫克而
    違規，經警當場舉發等情，為受處分人所是認，並有臺北縣
    政府警察局北縣警交大字第C00000000號舉發違反道路交通
    管理事件通知單1紙在卷可稽，是受處分人有於前揭時、地
    酒後駕車，且酒精濃度超過規定標準之違規行為，已堪認定
    。揆諸前揭之法律規定，受處分人之前揭違規行為應受罰鍰
    、吊扣其自用小客車駕駛執照1年、接受道路交通安全講習
    等，而關於吊扣受處分人自用小客車駕駛執照1年部分，按
    汽車駕駛人取得高一級車類之駕駛資格者，應換發駕駛執照
    ，並准其駕駛較低級車類之車輛，已領有聯結車駕駛執照者
    ，得駕駛大客車、大貨車、代用大客車、大客貨兩用車、曳
    引車、小型車、輕型機器腳踏車，道路交通安全規則第61條
    第1項第1款亦定有明文，確立一人一照之原則，而有關應考
    大貨車普通駕駛執照者，須領有小型車普通駕駛執照一年以
    上之經歷。應考大貨車職業駕駛執照者，須領有小型車職業
    駕駛執照一年以上之經歷。應考大客車普通駕駛執照者，須
    領有大貨車普通駕駛執照一年以上之經歷；或領有小型車普
    通駕駛執照二年以上之經歷，並經立案之駕駛訓練機構小型
    車逕升大客車駕駛訓練結業者。應考大客車職業駕駛執照者
    ，須領有大貨車職業駕駛執照一年以上之經歷；或領有小型
    車職業駕駛執照二年以上之經歷，並經立案之駕駛訓練機構
    小型車逕升大客車駕駛訓練結業者。應考聯結車普通駕駛執
    照者，須領有大客車普通駕駛執照一年以上或領有大貨車普
    通駕駛執照二年以上之經歷。應考聯結車職業駕駛執照者，
    須領有大客車職業駕駛執照一年以上或領有大貨車職業駕駛
    執照二年以上之經歷。領有普通駕駛執照滿三個月之駕駛人
    ，得報考同級車類之職業駕駛執照，除應具備報考之資格外
    ，並應補考職業駕駛執照應考之科目，道路交通安全規則第
    60條第1項第2款第5目至第10目、第3項亦定有明文，且受處
    分人於原審提出之異議狀亦表明請吊扣自用小客車駕駛執照
    ，則其是否原領有自用小客車駕駛執照，僅因一人一照之原
    則，因其取得高一級車類之駕駛資格，而換發駕駛執照，乃
    至換發聯結車駕駛執照，而其之自用小客車駕駛執照因而內
    含在內，是依規定受處分人所取得之本件之聯結車職業駕駛
    執照，是否即內含有自用小客車之駕駛執照在內，是否不能
    吊扣受處分人自用小客車駕駛執照1年而由處分機關註記，
    使受處分人於自用小客車駕駛執照吊扣期間，依規定不得駕
    駛自用小客車，如再駕駛可以依法處罰其無照駕駛，如再有
    酒駕等情形亦可依法吊銷其駕駛執照等，均有研求查明之餘
    地，否則，受處分人如一再開自用小客車酒駕，均不受吊扣
    或吊銷駕駛執照，容易產生脫法行為及不平，且一般僅領有
    自用小客車駕駛執照者，酒後駕駛自用小客車，要被吊扣自
    用小客車駕駛執照及受其他之處罰，吊扣期間，依規定不得
    駕駛自用小客車，如再駕駛可以依法處罰其無照駕駛，如再
    有酒駕等情形亦可依法吊銷其駕駛執照等，而受處分人與之
    相同之違規行為，所造成之危險性，實質上並無差異，僅因
    一人一照原則，而不受吊扣自用小客車駕駛執照之處罰，亦
    容易造成脫法之行為，顯非事理之平，且對於相同案件為不
    同處理，亦有違平等原則，並有違道路交通管理處罰條例第
    35條第1項第1款立法之目的（本院暨所屬法院98年法律座談
    會刑事類提案第20號問題之結論亦可供參考：某甲依法應受
    之處分乃限制其駕駛自用小客車之權利，即應依法諭知吊扣
    自用小客車之駕駛執照，尚不能因受處分人現實上僅持有大
    貨車之駕駛執照，即違背法律規定諭知免罰），是前揭之事
    項尚不無研求查明之餘地，原裁定尚未查明前揭之情前，遽
    為裁定，尚有未洽。又按道路交通管理處罰條例第68條規定
    於94年12月14日修正，修正前該條規定：「汽車駕駛人因違
    反本條例及道路交通安全規則之規定，受吊扣或吊銷駕駛執
    照處分時，受吊扣或吊銷其持有各級車類之駕駛執照」，修
    正後該條規定：「汽車駕駛人，因違反本條例及道路交通安
    全規則之規定，受吊銷駕駛執照處分時，吊銷其持有各級車
    類之駕駛執照」，考其修法過程及修正條文，係因修正前之
    規定將違法或違規駕駛人所持有各級車類之駕駛執照一併吊
    扣或吊銷，失之過酷，對於人民工作與生活影響過鉅，有違
    比例原則，始將「受吊扣處分者，吊扣其持有各級車類之駕
    駛執照」部分之規定予以刪除；又以風險製造之立場觀之，
    酒醉駕車行為製造法所不容許之風險，並不因駕駛車輛種類
    之不同而有所差別，但從風險實現之觀點而言，酒醉駕駛車
    類之不同，對於交通安全衍生之實害結果也有所差異，如駕
    駛人駕駛低一級之車類違反道路交通管理處罰條例之規定時
    ，不論其造成之實害結果，一律吊扣駕駛人所持有之各類駕
    照，亦有違平等原則，是駕駛人違反道路交通管理處罰條例
    第35條第1項第1款之規定而受吊扣駕駛執照處分時，依修正
    後同條例第68條文義並參照其修正意旨，應僅得吊扣違規或
    違法當時駕駛車類之駕駛執照，不得吊扣駕駛人持有與駕駛
    違規車輛無關之其他各級車類駕駛執照。而上揭修正並未剝
    奪各交通執法單位適用道路交通管理處罰條例時之裁量權，
    各交通執法單位仍可依駕駛人不同違規情狀依法為輕重不同
    之裁量，僅就擴大吊扣駕照之處分，為限縮之修正。且行政
    機關應依法律而為行政行為，就對人民自由權利所為之限制
    須有法律或經法律授權行政機關訂定之法規命令明文規定始
    得為之，為民主法治國家基本原則之一，故對於違反社會性
    程度輕微之行為，處以罰鍰、沒入或其他種類行政罰，雖較
    諸對侵害國家、社會、個人法益等科以刑罰之行為情節輕微
    ，惟本質上仍屬對於人民自由或權利之不利處分，其應適用
    處罰法定主義，仍無不同，為使行為人對其行為有所認識，
    進而擔負其在法律上應有之責任，自應以其違反行政法上義
    務行為時之法律或經法律授權行政機關訂定之法規命令有明
    文規定者為限。查修正後道路交通管理處罰條例第68 條有
    關駕駛人受吊扣駕駛執照處分之規定，既不再吊扣其持有各
    級車類之駕駛執照，則原處分機關即不得再憑以吊扣其違規
    車輛以外之駕駛執照，是本件受處分人違規時既係駕駛自用
    小客車，其依法所受之處分應為限制其駕駛自小客車之權利
    ，而應吊扣其自小客車駕駛執照，始符修正後該條例第68條
    規定之意旨，抗告人之抗告認應吊扣本件受處分人持有之駕
    駛執照為職業聯結車駕駛執照，尚難認有理由，惟抗告人就
    受處分人酒駕之違規行為，認應依道路交通管理處罰條例第
    35條第1項第1款吊扣受處分人之駕駛執照，以維護道路使用
    人生命安全之社會責任，維持社會秩序及增進公共利益所等
    提出之抗告，尚非全無理由，且原裁定亦有前揭之未洽，應
    由本院將原裁定撤銷，發回原法院更為妥適之處理。
四、依道路交通管理處罰條例第89條，道路交通事件處理辦法第
    26條、刑事訴訟法第413條前段裁定如主文。
中    華    民    國    98    年    11    月    12    日
                  刑事第二十三庭  審判長法  官  許宗和
                                        法  官  沈君玲
                                        法  官  潘進柳
以上正本證明與原本無異。
不得再抗告。
                                        書記官  吳鎮鑫
中    華    民    國    98    年    11    月    13    日


司法院資訊處製作；財團法人民間司法改革基金會備份。
